【裁判字號】    89,重訴,569
【裁判日期】    900516
【裁判案由】    返還消費借貸款
【裁判全文】
臺灣板橋地方法院民事判決  八十九年重訴字第五六九號
    原      告    華南商業銀行股份有限公司
    法定代理人    乙○○
    訴訟代理人    庚○○
    被      告    匯甡租賃股份有限公司
    兼      右    戊○○
    被      告    甲○○
                  丙○○○
                  丁○○
                  辛○○
                  己○○
右當事人間請求返還消費借貸款事件，本院判決如左：
    主      文
被告應連帶給付原告新臺幣陸佰捌拾萬零仟捌佰貳拾伍元及如附表所示之利息、違
約金。
訴訟費用由被告連帶負擔。
本判決第一項於原告以新臺幣貳佰貳拾柒萬元為被告供擔保後，得假執行。
    事      實
甲、原告方面：
一、聲明：如主文所示。
二、陳述：被告匯甡租賃股份有限公司（下稱匯甡公司）於民國八十四年十月二十日
    邀同被告戊○○、甲○○、丙○○○、丁○○、辛○○、己○○為連帶保證人，
    約定對於匯甡公司現在及將來對原告所負之一切債務，以一億元為最高限額，負
    連帶清償之責任。被告匯甡公司自八十八年二月二十日起陸續向原告借款四筆，
    合計一千五百三十一萬元，約定至九十年十月十九日止，分期清償，以每月為一
    期，按期攤還本金及利息，利息自借款日起按原告訂定之基本放款利率加年息百
    分之一．三計算，如原告調整基本放款利率時，則自調整日起改按當時牌告之基
    本放款利率加原約定加碼年率機動調整，如有一期本息未按期清償，視為全部本
    金及利息均屆清償期；又遲延清償時，其逾期在六個月之內者，除按上開利率計
    付外，另按上開利率之一成計付違約金，逾期逾六個月者，其超逾六個月部分，
    另按上開利率百分之二十計付違約金。詎被告匯甡公司僅清償至八十九年十月二
    十一日止之本金及利息，嗣後即未再依約繳納，履經催討，迄未清償。依據授信
    約定書第六條第一款約定，其債務應視為全部到期，尚積欠本金六百八十萬三千
    八百二十五元及利息、違約金，爰依消費借貸及連帶保證之法律關係，請求被告
    連帶給付六百八十萬三千八百二十五元及如附表所示之利息、違約金。
三、證據：提出保證書影本一件、借據影本四紙、授信約定書影本四件、基本放款利
    率變動表一件、公司變更登記事項卡影本一件、戶籍謄本六件；另聲請訊問證人
    王鑫概、李朝榮。
乙、被告方面：
壹、被告匯甡公司、戊○○、甲○○、丙○○○、丁○○部分：
    被告匯甡公司、戊○○、甲○○、丙○○○、丁○○未於言詞辯論期日到場亦未
    提出書狀作何聲明或陳述。
貳、被告辛○○部分：
一、聲明：原告之訴駁回。
二、陳述：
    伊固曾簽立系爭最高限額保證書，惟伊簽約時不知金額為一億元，當初約定之金
    額為約五、六百萬元，且伊係擔保匯甡公司於八十四年間之借款，匯甡公司之後
    借款均未告知，對伊應不生效力。
、被告己○○部分：
一、聲明：原告之訴駁回。
二、陳述：
    伊固曾簽立系爭最高限額保證書，惟伊當時係在匯甡公司任職，嗣伊於八十五年
    間離職，當初簽立保證書時不知最高限額為一億元，當時公司之借款金額約五百
    萬元，而伊當初保證之五百萬元債務應已清償，自不得再向伊請求。保證書上一
    億元之記載應是被告甲○○之筆跡。伊簽立系爭最高限額保證書後，原告始告知
    先簽一億元，再看聲請借款之額度是否核貸，故伊簽保證書時不知最高限額為一
    億元。
    理      由
一、本件被告匯甡公司、戊○○、丙○○○、甲○○、丁○○未於言詞辯論期日到場
    ，核無民事訴訟法第三百八十六條所列各款情形，爰依原告之聲請，由其一造辯
    論而為判決。
二、原告主張被告匯甡公司於八十四年十月二十日邀同被告戊○○、甲○○、丙○○○、丁○○、辛○○、己○○為連帶保證人，約定對於匯甡公司現在及將來對原
    告所負之一切債務，以一億元為最高限額，負連帶清償之責任。被告匯甡公司自
    八十八年二月二十日起陸續向原告借款四筆，合計一千五百三十一萬元，約定至
    九十年十月十九日止，分期清償，以每月為一期，按期攤還本金及利息，利息自
    借款日起按原告訂定之基本放款利率加年息百分之一．三計算，如原告調整基本
    放款利率時，則自調整日起改按當時牌告之基本放款利率加原約定加碼年率機動
    調整，如有一期本息未按期清償，視為全部本金及利息均屆清償期；又遲延清償
    時，其逾期在六個月之內者，除按上開利率計付外，另按上開利率之一成計付違
    約金，逾期逾六個月者，其超逾六個月部分，另按上開利率百分之二十計付違約
    金。詎被告匯甡公司僅清償至八十九年十月二十一日止之本金及利息，尚欠本金
    六百八十萬三千八百二十五元及如附表所示利息、違約金，爰依消費借貸及連帶
    保證之法律關係，請求被告連帶給付六百八十萬三千八百二十五元及如附表所示
    之利息、違約金。
三、被告匯甡公司、戊○○、丙○○○、甲○○、丁○○未於言詞辯論期日到場，亦
    未提出任何書狀爭執或否認原告之主張；另被告辛○○自認簽立本件最高限額保
    證書，以伊簽立保證書時不知最高限額之金額為一億元，當初約定保證金額為五
    、六百萬元，且伊擔保匯甡公司於八十四年間之借款，匯甡公司之後借款均未告
    知，對伊應不生效力等語；被告己○○亦自認簽立本件最高限額保證書，惟以伊
    當時係在匯甡公司任職，伊簽立保證書時不知最高限額為一億元，僅知公司借款
    約五百萬元，伊簽立保證書後原告始告知保證金額先簽一億元，再看被告匯甡公
    司聲請借款之額度是否核貸，故伊簽保證書時不知最高限額為一億元等語，資為
    抗辯。
四、被告匯甡公司、戊○○、丙○○○、甲○○、丁○○部分，經查原告主張被告戊○○、丙○○○、甲○○、丁○○於八十四年十月二十日擔任被告匯甡公司之連
    帶保證人，約定對於匯甡公司現在及將來所負之一切債務，以一億元為最高限額
    ，負連帶清償責任，被告匯甡公司自八十八年二月二十日起陸續向原告借款四筆
    ，合計一千五百三十一萬元，約定至九十年十月十九日止，分期清償，以每月為
    一期，按期攤還本金及利息，利息自借款日起按原告訂定之基本放款利率加年息
    百分之一‧三計算，如原告調整基本放款利率時，則自調整日起改按當時牌告之
    基本放款利率加原約定加碼年率機動調整，如有一期本息未按期清償，視為全部
    本金及利息均屆清償期；又遲延清償時，其逾期在六個月之內者，除按上開利率
    計付外，另按上開利率百分之二十計付違約金，嗣被告匯甡公司僅清償至八十九
    年十月二十一日止之本金及利息，嗣後即未再依約繳納之事實，業據原告提出保
    證書影本一件、借據影本四紙、授信約定書影本四件、基本放款利率變動表一件
    、公司變更登記事項卡影本一件為證。被告匯甡公司、戊○○、丙○○○、甲○○、丁○○經合法通知未到庭，復未提出任何書狀爭執或否認原告之主張，應視
    為自認原告主張之事實，原告請求被告匯甡公司、戊○○、丙○○○、甲○○、
    丁○○連帶給付如主文第一項所示之金額暨利息、違約金，自屬有據。
五、按當事人主張有利於己之事實者，就其事實有舉證之責任，民事訴訟法第二百七
    十七條定有明文；又主張常態事實之人毋庸負舉證責任，而應由主張變態事實之
    人負舉證責任（最高法院八十九年度台上字第二六一一號、八十九年度度台上字
    第一九七五號、八十九年度台上字第一五六號、八十六年度台上字第七一七號判
    決意旨參照）。
六、經查本件原告主張被告辛○○、己○○於八十四年十月二十七日與原告訂定最高
    限額保證契約，擔任被告匯甡公司之連帶保證人，約定就被告匯甡公司對原告所
    負債務，在本金一億元之範圍內，負連帶保證責任，嗣被告匯甡公司陸續向原告
    借款，尚欠本金六百八十萬三千八百二十五元暨如附表所示利息、違約金等情，
    固據其提出保證書影本一件、借據影本四件為證，被告辛○○、己○○亦自認於
    八十四年十月二十七日簽訂前開保證書，自堪採信為真實。
七、次查被告辛○○、己○○既否認其於八十四年十月二十七日簽訂前開保證書時，
    其上已記載最高限額為一億元，自應由原告就被告辛○○、己○○於簽訂系爭保
    證書時，確實約定最高限額為一億元之事實負舉證責任。然查證人即受僱於原告
    辦理被告辛○○、己○○對保作業之王鑫概固證稱：系爭最高限額保證書上之最
    高限額「一億元正」四字，係於被告戊○○、匯甡公司於八十四年十月二十日對
    保時已經填載，該保證書中空白手寫之「戊○○」、「匯甡租賃股份有限公司」
    （係橡皮印章）等字係被告戊○○對保時填載，「一億元正」四字則係被告甲○○於其對保當天由甲○○填載等語（見本院九十年三月二十一日言詞辯論筆錄第
    三頁）、另證人即受僱於原告辦理被告戊○○、甲○○、丙○○○、丁○○對保
    業務之李朝榮則證稱：保證書中關於被告戊○○、甲○○、丙○○○、丁○○四
    人係伊辦理對保，均由該四人自行簽名蓋章，保證書中空白手寫部分「趙恆約」
    之名字係由其對保時自行書寫，「一億元正」四字亦係對保時所寫，金額部分因
    不能更改，故未蓋章，對保時已約定最高限額在一億元以內，一億元係對保時所
    寫，均告知所有連帶保證人該一億元之最高限額，「一億元正」之筆跡可能是被
    告甲○○的等情（見本院九十年四月十一日言詞辯論筆錄第三頁），故依其等所
    言，可知該最高限額「一億元正」四字係被告甲○○之筆跡，應屬無疑。惟經本
    院當庭勘驗原告提出之保證書原本，被告甲○○對保簽章為藍色原子筆墨水，該
    「一億元正」四字之顏色則為黑色原子筆墨水（見本院九十年四月十一日言詞辯
    論筆錄第四頁第一行至第二行），原告當庭亦自認該「一億元正」四字之墨水顏
    色確與其他簽名筆跡之墨水顏色不同（見前開筆錄第四頁第十一行、第五頁第一
    行）。原告既主張「一億元正」四字確係被告甲○○於其對保時同時書寫，衡諸
    常情，其使用同顏色墨水之原子筆應為常態，使用不同顏色墨水之原子筆則為變
    態，自應由原告舉證證明該「一億元正」四字確係被告甲○○於對保時以不同原
    子筆所書寫。而證人王鑫概及李朝榮固均證稱該「一億元正」四字係甲○○於對
    保時同時所寫，惟證人王鑫概、李朝榮係原告之受僱人，且均係辦理本件對保之
    承辦人員，自難僅憑其等所言遽認原告已舉證證明該「一億元正」四字係被告甲○○於對保時同時書寫，復未舉證證明被告辛○○、己○○於簽訂系爭最高限額
    保證契約時，確有該本金最高限額一億元之記載，自難認本件為有最高限額一億
    元之合意。
八、第按保證人與債權人約定就債權人與主債務人間所生一定債之關係範圍內之不特
    定債務，預定最高限額，由保證人保證之契約，學說上稱為最高限額保證，此種
    保證契約如定有期間，在該期間內所生約定範圍內之債務，不逾最高限額者，均
    為保證契約效力所及；如未定期間，保證契約在未經保證人依民法第七百五十四
    條規定終止或有其他消滅原因以前，所生約定範圍內之債務，亦同。故在該保證
    契約有效期間內，已發生約定範圍內之債務，縱因清償或其他事由而減少或消滅
    ，該保證契約依然有效，嗣後所生約定範圍內之債務，於不逾最高限額者，債權
    人仍得請求保證人履行保證責任（最高法院七十七年度臺上字第九四三號判例意
    旨參照）。
九、經查被告辛○○於本院審理時自認其保證當初預期主債務人即被告匯甡公司對原
    告所負債務約為五、六百萬元（見本院九十年一月五日言詞辯論筆錄第二頁第九
    行至第十行）、據其所知當初被告匯甡公司之法定代理人即被告戊○○告知要向
    原告借五、六百萬元，依其當時與被告戊○○之交情及財力均能負擔（見本院九
    十年四月十一日言詞辯論筆錄第四頁倒數第三行至倒數第二行）；被告己○○亦
    自認當初保證之債務約為五百萬元左右，當初保證之五、六百萬元應該已經還完
    （見本院九十年一月五日言詞辯論筆錄第二頁倒數第四行）、預期保證金額為五
    、六百萬元（見本院九十年四月十一日言詞辯論筆錄第四頁第八行），足證被告
    辛○○、己○○與主債務人即被告匯甡公司暨原告間，就本件保證契約雖無原告
    主張之最高限額一億元之合意，惟確有最高限額五百多萬元至六百多萬元之合意
    ，至為灼然。且該項最高限額五、六百萬元之未定期限保證契約，揆諸前開說明
    ，對被告辛○○、己○○亦無何重大不利益或顯失公平之情形可言，故兩造間之
    保證契約，在最高限額五百多萬元至六百多萬元之範圍內，自屬有效。故原告依
    據連帶保證之法律關係，請求被告辛○○、己○○連帶清償六百八十萬三千八百
    二十五元暨如附表所示之利息、違約金，洵屬有據。
十、至八十九年五月五日增訂施行之民法第二百四十七條之一第四款固規定，依照當
    事人一方預定用於同類契約之條款而訂定之契約，如於他方當事人有重大不利益
    ，按其情形顯失公平者，該顯失公平之部分約定為無效，且此規定，依民法債編
    施行法第十七條之規定，於民法債編修正施行前訂定之契約，亦適用之。惟民法
    第二百四十七條之一之規定，係契約當事人間就該重大不利益之定型化契約條款
    之內容確有訂入契約之合意，始有該條適用之餘地，惟查本件原告主張被告辛○○、己○○間就主債務人匯甡公司所負債務在一億元之最高限額內負連帶保證之
    契約條款，原告既未舉證證明被告辛○○、己○○於訂定保證契約時，就該一億
    元之最高限額已有保證之合意，該一億元之最高限額自難認已經訂入契約，而成
    為契約之一部分，自無民法第二百四十七條之一規定之適用，附此敘明。
十一、從而原告依借貸及連帶保證之法律關係訴請被告連帶清償借款六百八十萬三千
      八百二十五元及如附表所示之利息及違約金，即屬正當。
十二、原告陳明願供擔保請准為假執行之宣告，經核於法尚無不合，爰酌定相當之擔
      保金額准許之。
十三、據上結論：本件原告之訴為有理由，依民事訴訟法第三百八十五條第一項前段
      、第八十五條第二項、第三百九十條第二項，判決如主文。
中      華      民      國    九十      年      五      月     十六     日
                                    臺灣板橋地方法院民事第二庭
~B法      官  周舒雁
右為正本係照原本作成。
如對本判決上訴，須於判決送達後二十日內向本院提出上訴狀。
中      華      民      國    九十      年      五      月     十七     日
~B法院書記官    丘淑慧
~F0
~T40
┌──────────────────────────────────────────────────────┐
│附表：（單位：新臺幣（下同））                                                                              │
├──┬─────────┬───────┬────────┬────────────────────────┤
│    │                  │利    息    計│利            率│違    約    金    計    算    期    間    利  率│
│編號│  債  權  本  金  │              │                ├───────────┬────────────┤
│    │                  │算    期    間│（年  利  率）  │逾期六個月內按上開利率│逾期六個月以上，其超逾六│
│    │                  │              │                │百分之十              │個月部分按上開利率百分之│
│    │                  │              │                │                      │二十                    │
├──┼─────────┼───────┼────────┼───────────┼────────────┤
│ 一 │陸佰捌拾萬仟捌佰│自民國八十九年│百分之九點一五  │自八十九年十一月二十一│自九十年五月二十一日起至│
│    │貳拾伍元          │十月二十一日  │                │日起至九十年五月二十日│清償日止                │
│    │                  │起至清償日止  │                │止                    │                        │
└──┴─────────┴───────┴────────┴───────────┴────────────┘


司法院資訊處製作；財團法人民間司法改革基金會備份。
